---
title: "Projet_Nantes"
author: "moi"
date: "2026-04-19"
output: html_document
---

```{r setup, include=FALSE}
knitr::opts_chunk$set(echo = TRUE)
```

Note that the `echo = FALSE` parameter was added to the code chunk to prevent printing of the R code that generated the plot.

# Périurbanisation et inégalités socio-spatiales dans l’aire urbaine de Nantes

## Introduction

La métropolisation et l’étalement urbain sont des dynamiques majeures qui transforment les espaces urbains français depuis plusieurs décennies. L’aire urbaine de Nantes, deuxième agglomération de l’Ouest avec près de 650 000 habitants, s’inscrit pleinement dans ces évolutions.

La croissance urbaine s’accompagne d’un phénomène de périurbanisation, qui modifie la répartition des populations et des niveaux de revenus entre le centre-ville et les communes périphériques. À Nantes, les inégalités socio-spatiales sont marquées : certains quartiers centraux concentrent des populations aisées, tandis que d’autres, comme Nantes Nord ou Bellevue, présentent des niveaux de pauvreté plus élevés. En périphérie, des communes comme Carquefou se distinguent par des revenus médians relativement élevés.

Dans ce contexte, il est pertinent de s’interroger sur le rôle de la distance au centre dans l’organisation de ces inégalités. Ce projet vise ainsi à répondre à la question suivante : dans quelle mesure la distance au centre-ville de Nantes est-elle associée aux niveaux de richesse et de pauvreté ?

Pour répondre à cette problématique, nous mobilisons des outils de Systèmes d’Information Géographique (SIG) sous R. Nous analysons des données socio-économiques issues de l’INSEE, que nous mettons en relation avec des données spatiales afin de mieux comprendre l’organisation du territoire.

## Présentation des données utilisées

### Contours IRIS - IGN (2024)

Les contours IRIS constituent notre première source de données. Produits par l’Institut national de l’information géographique et forestière (IGN) et disponibles sur le portail cartes.gouv.fr, ils découpent le territoire français en unités statistiques infra-communales appelées IRIS (Îlots Regroupés pour l’Information Statistique).

Chaque IRIS regroupe en moyenne 2 000 habitants, ce qui en fait une maille fine particulièrement adaptée à l’analyse des inégalités socio-spatiales à l’échelle locale. Dans le cadre de ce projet, ces contours servent de support géographique principal pour représenter la répartition des revenus à Nantes et à Carquefou.

### Carreaux 200 m Filosofi - INSEE

Les données Filosofi sont produites par l’INSEE à partir du dispositif Fichier Localisé Social et Fiscal. Elles sont disponibles sous forme de carreaux de 200 mètres de côté, permettant une observation très fine des phénomènes socio-économiques.

Ces données fournissent des indicateurs tels que le revenu médian par unité de consommation. Cette granularité permet de dépasser les limites administratives et d’observer les contrastes de richesse et de pauvreté à une échelle plus précise, y compris au sein d’une même commune.

Dans notre projet, ces carreaux sont utilisés pour analyser les inégalités de revenus et les mettre en relation avec la distance au centre de Nantes.

### Limites communales - Admin Express (IGN)

Les données Admin Express, également produites par l’IGN et disponibles sur cartes.gouv.fr, fournissent les limites administratives officielles des communes françaises en projection Lambert-93.

Elles permettent de délimiter précisément les communes de Nantes et de Carquefou, d’extraire les zones d’étude et de les superposer aux autres données utilisées. Ces limites servent ainsi de référence pour structurer et cadrer l’ensemble de l’analyse spatiale.

# I. Organisation socio-spatiale de l’aire urbaine nantaise

## Carte 1 : Localisation des IRIS de Nantes et de Carquefou

Cette première carte permet de localiser et de délimiter l’espace d’étude en se concentrant sur les communes de Nantes et de Carquefou. À partir des données IRIS, un filtrage est réalisé afin de ne conserver que ces deux territoires.

La représentation cartographique met en évidence l’organisation spatiale des unités IRIS. Nantes, caractérisée par un tissu urbain dense, apparaît avec un maillage IRIS très fin (97 IRIS), tandis que Carquefou, commune périurbaine, présente un découpage beaucoup plus limité (7 IRIS).

Cette différence de densité illustre déjà un contraste entre la ville-centre et sa périphérie, qui constitue un élément central de notre analyse des inégalités socio-spatiales.

```{r}
# 1. Charger les packages
library(sf)
library(dplyr)
library(mapview)

# 2. Charger les données IRIS
iris <- st_read("C:/Users/jeanne/Documents/Projet_Nantes/donnees/IRIS/CONTOURS-IRIS.shp")

# 3. Filtrer Nantes et Carquefou
iris_nantes_carquefou <- iris %>%
  filter(NOM_COM %in% c("Nantes", "Carquefou"))

# 4. VÉRIFICATIONS 
nrow(iris_nantes_carquefou)  # Doit retourner 104
table(iris_nantes_carquefou$NOM_COM)  # Nantes: 97, Carquefou: 7

# 5. Afficher la carte filtrée
mapview(
  iris_nantes_carquefou,
  zcol = "NOM_IRIS",
  col.regions = ifelse(iris_nantes_carquefou$NOM_COM == "Nantes", "blue", "red")
)
```

## Carte 2 : Répartition de la population à partir des carreaux Filosofi

Cette carte présente la répartition de la population à partir des carreaux Filosofi, découpés à l’échelle des communes de Nantes et de Carquefou. Le traitement permet d’adapter les données à notre zone d’étude en ne conservant que les carreaux situés à l’intérieur de ces deux territoires.

La représentation met en évidence une forte concentration de population dans le centre de Nantes, caractérisé par un tissu urbain dense, tandis que les zones périphériques, notamment à Carquefou, présentent des densités plus faibles.

Ces contrastes traduisent l’organisation spatiale de l’agglomération nantaise et constituent un premier indicateur des inégalités socio-spatiales que nous cherchons à analyser.

```{r}
# 1. Charger les packages
library(sf)
library(dplyr)
library(mapview)

# 2. Charger les données IRIS
iris <- st_read("C:/Users/jeanne/Documents/Projet_Nantes/donnees/IRIS/CONTOURS-IRIS.shp")

# 3. Filtrer Nantes et Carquefou
iris_nantes_carquefou <- iris %>%
  filter(NOM_COM %in% c("Nantes", "Carquefou")) %>%
  st_transform(2154)

# 4. VÉRIFICATIONS 
nrow(iris_nantes_carquefou)        # 104
table(iris_nantes_carquefou$NOM_COM)

# ============================================
# GÉOTRAITEMENT VECTEUR : DÉLIMITATION (CLIP)
# ============================================

# 5. Fusionner les IRIS pour obtenir le contour de chaque commune
communes <- iris_nantes_carquefou %>%
  group_by(NOM_COM) %>%
  summarise(geometry = st_union(geometry))

# st_union() permet de fusionner les géométries des IRIS
# pour obtenir un contour unique de chaque commune

# 6. Charger les carreaux Filosofi
filosofi <- st_read("C:/Users/jeanne/Documents/Projet_Nantes/donnees/Filosofi/carreaux_200m_met.shp") %>%
  st_transform(2154)

# 7. DÉLIMITATION : découper les carreaux sur les limites communales
filosofi_clip <- st_intersection(filosofi, communes)

# st_intersection() permet de découper les carreaux Filosofi
# selon les limites des communes (opération de clip)

# 8. Afficher la carte interactive avec IRIS + carreaux découpés
mapview(iris_nantes_carquefou,
        zcol = "NOM_COM",
        col.regions = c("red", "blue"),
        alpha.regions = 0.3,
        layer.name = "IRIS") +
  mapview(filosofi_clip,
          zcol = "ind",
          layer.name = "Carreaux Filosofi (délimités)")
```

##### Schéma de géotraitement de cette opération

ENTRÉE
CONTOURS-IRIS.shp (tous les IRIS de France)
↓
Filtrage — Sélection de Nantes et Carquefou uniquement
↓
Reprojection — Lambert 93 (EPSG:2154)
↓
Dissolution — Fusion des IRIS par commune → contours communaux
↓
Chargement — Carreaux Filosofi 200m + reprojection Lambert 93
↓
Découpe (Clip) — Intersection des carreaux sur les limites communales
↓
SORTIE
Carte interactive (mapview) — IRIS colorés par commune + carreaux Filosofi découpés

## Carte 3 : Distribution spatiale des revenus médians à l’échelle des carreaux Filosofi (200 m)

Cette carte représente la distribution spatiale des revenus médians à l’échelle fine des carreaux Filosofi de 200 mètres, permettant d’observer les inégalités socio-économiques au sein de l’aire urbaine nantaise.

On observe une forte concentration de revenus élevés dans certaines zones, notamment dans les quartiers centraux et à l’ouest de Nantes, tandis que d’autres secteurs présentent des niveaux de revenus plus faibles, en particulier dans certaines zones périphériques ou populaires.

Cette organisation spatiale met en évidence une structuration socio-économique marquée du territoire, traduisant des phénomènes de ségrégation spatiale. La distinction entre les zones les plus favorisées et les plus modestes apparaît nettement à cette échelle fine, confirmant l’existence d’inégalités socio-spatiales au sein de l’agglomération.

```{r}
library(sf)
library(dplyr)
library(leaflet)

# ============================================
# 1. CHARGER ET PRÉPARER LES IRIS
# ============================================
iris <- st_read("C:/Users/Jeanne/Documents/Projet_Nantes/donnees/IRIS/CONTOURS-IRIS.shp")

iris_nantes_carquefou <- iris %>%
  filter(NOM_COM %in% c("Nantes", "Carquefou")) %>%
  st_transform(2154)

# Polygone EXACT des deux communes (pas un rectangle)
zone_exacte <- st_union(iris_nantes_carquefou)

# ============================================
# 2. CHARGER FILOSOFI (bbox pour pré-filtrer vite)
# ============================================
bbox_zone <- zone_exacte %>%
  st_buffer(200) %>%
  st_bbox() %>%
  st_as_sfc()

filosofi_raw <- st_read(
  "C:/Users/Jeanne/Documents/Projet_Nantes/donnees/Filosofi/carreaux_200m_met.shp",
  wkt_filter = st_as_text(bbox_zone)
)

# ============================================
# 3. FILTRER EXACTEMENT DANS LES COMMUNES
# ============================================
filosofi_clean <- filosofi_raw %>%
  st_transform(2154) %>%
  st_filter(zone_exacte, .predicate = st_intersects) %>%  # filtre exact
  filter(ind > 0) %>%
  mutate(revenu = ind_snv / ind) %>%
  st_transform(4326)  # WGS84 pour Leaflet

nrow(filosofi_clean)
summary(filosofi_clean $ revenu)

# st_filter permet de garder uniquement les carreaux qui intersectent la zone d’étude
# mutate : calcul du revenu moyen par individu dans chaque carreau

# ============================================
# 4. PALETTE CORRIGÉE
# ============================================

seuils <- c(12000, 15000, 18000, 21000, 24000, 27000, 30000, 36000, 43000)
couleurs <- c("#d73027", "#f46d43", "#fdae61", "#fee08b",
              "#d9ef8b", "#a6d96a", "#66bd63", "#1a9850")

palette_revenu <- colorBin(
  palette  = couleurs,
  domain   = filosofi_clean$revenu,
  bins     = seuils,
  na.color = "grey"
)

legende_html <- paste0(
  "<b>Revenu médian (€/an)</b><br>",
  "<i style='background:#d73027;width:12px;height:12px;display:inline-block'></i> 12 000 - 15 000 €<br>",
  "<i style='background:#f46d43;width:12px;height:12px;display:inline-block'></i> 15 000 - 18 000 €<br>",
  "<i style='background:#fdae61;width:12px;height:12px;display:inline-block'></i> 18 000 - 21 000 €<br>",
  "<i style='background:#fee08b;width:12px;height:12px;display:inline-block'></i> 21 000 - 24 000 €<br>",
  "<i style='background:#d9ef8b;width:12px;height:12px;display:inline-block'></i> 24 000 - 27 000 €<br>",
  "<i style='background:#a6d96a;width:12px;height:12px;display:inline-block'></i> 27 000 - 30 000 €<br>",
  "<i style='background:#66bd63;width:12px;height:12px;display:inline-block'></i> 30 000 - 36 000 €<br>",
  "<i style='background:#1a9850;width:12px;height:12px;display:inline-block'></i> 36 000 - 43 000 €<br>"
)

# palette revenu : création d’une palette de couleurs pour représenter les niveaux de revenus

# ============================================
# 6. CARTE LEAFLET
# ============================================

leaflet(filosofi_clean) %>%
  addProviderTiles(providers$CartoDB.Positron) %>%
  addControl(
    html = "<b style='font-size:16px'>Carte des revenus médians par carreau</b>",
    position = "topleft"
  ) %>%
  addPolygons(
    fillColor   = ~palette_revenu(revenu),
    color       = "white",
    weight      = 0.3,
    fillOpacity = 0.8,
    popup = ~paste0(
      "<b>Revenu moyen :</b> ", round(revenu, 0), " €/an<br>",
      "<b>Individus :</b> ", ind
    )
  ) %>%
  addControl(
    html     = legende_html,
    position = "bottomright"
  )

# leaflet : création d’une carte interactive des revenus par carreau

```

## Carte 4 : Jointure des Iris et des carreaux filosifi : obtenir le revenu médian par IRIS

La carte présente les revenus médians à l’échelle des IRIS à Nantes et à Carquefou, en agrégeant les données issues des carreaux Filosofi. Elle permet ainsi de passer d’une échelle très fine à une lecture plus synthétique des inégalités socio-spatiales.

On observe des contrastes marqués entre les territoires. Carquefou, commune périurbaine, affiche globalement des niveaux de revenus plus élevés, tandis que certains quartiers de Nantes, notamment au sud et à l’ouest, présentent des revenus plus faibles.

Une distribution qui met en évidence une structuration socio-spatiale contrastée, avec des espaces plus favorisés en périphérie et des poches de précarité au sein de la ville-centre. Elle confirme ainsi l’existence d’inégalités de revenus significatives à l’échelle de l’agglomération nantaise.

```{r}
library(sf)
library(dplyr)

# ============================================
# 1. REMETTRE EN LAMBERT 93 (même CRS)
# ============================================
iris_L93 <- iris_nantes_carquefou %>%
  st_transform(2154)

filosofi_L93 <- filosofi_clean %>%
  st_transform(2154)

# ============================================
# 2. JOINTURE SPATIALE
# ============================================

jointure <- st_join(filosofi_L93, iris_L93, join = st_intersects)
# st_join() permet d’associer à chaque carreau Filosofi
# les informations de l’IRIS dans lequel il se situe
# st_intersects signifie que l’on relie les objets qui se croisent spatialement

# ============================================
# 3. AGRÉGATION PAR IRIS
# ============================================

revenu_par_iris <- jointure %>%
  st_drop_geometry() %>% 
  # st_drop_geometry() enlève la géométrie
  # pour travailler uniquement sur les données (tableau)

  group_by(CODE_IRIS) %>% 
  # group_by() regroupe les données par IRIS

  summarise(
    # summarise() permet de calculer des indicateurs pour chaque IRIS

    revenu_moyen = sum(ind_snv) / sum(ind),
    # calcul du revenu moyen par IRIS

    nb_individus = sum(ind),
    # nombre total d’individus dans chaque IRIS

    nb_carreaux  = n()
    # n() compte le nombre de carreaux dans chaque IRIS
  )

# ============================================
# 4. JOINDRE AU SHAPEFILE IRIS
# ============================================
iris_enrichi <- iris_L93 %>%
  left_join(revenu_par_iris, by = "CODE_IRIS")

summary(iris_enrichi$revenu_moyen)
nrow(iris_enrichi)

# left_join permet d’ajouter les données de revenu à chaque IRIS

## Carte 3 : Revenu moyen par IRIS

library(ggplot2)

ggplot(iris_enrichi) +
  geom_sf(aes(fill = revenu_moyen), color = "white", size = 0.2) +
  scale_fill_gradientn(
    name    = "Revenu moyen (€/an)",
    colours = c("#d73027", "#fdae61", "#fee08b", "#a6d96a", "#1a9850"),
    labels  = scales::comma
  ) +
  labs(
    title    = "Revenu moyen par IRIS à Nantes et Carquefou",
    subtitle = "Source : Filosofi INSEE, jointure spatiale carreaux → IRIS",
    caption  = "Lambert 93 - 2019"
  ) +
  theme_minimal()

```

# II. Distance au centre et structuration du territoire

## Carte 5 : Distance au centre de Nantes et structuration de l’espace (géotraitement vecteur 2)

Afin d’analyser le lien entre distance au centre et niveau de richesse, cette carte représente la distance entre chaque IRIS et le centre-ville de Nantes, ici matérialisé par la Place du Commerce. Des zones concentriques ont également été créées autour de ce point central afin de visualiser l’organisation de l’espace en fonction de l’éloignement au centre.

La carte met en évidence un gradient centre-périphérie. Les IRIS les plus proches du centre de Nantes se concentrent dans les premières classes de distance, tandis que les espaces plus éloignés se situent progressivement vers la périphérie de l’aire d’étude. Carquefou apparaît ainsi dans une position plus distante par rapport au centre-ville, ce qui confirme son inscription dans un espace périurbain.

Cette représentation constitue une étape importante du projet, car elle permet de structurer le territoire selon la distance au centre. Cette variable pourra ensuite être mise en relation avec les niveaux de revenus afin d’évaluer l’existence d’inégalités socio-spatiales entre centre, périphérie proche et périphérie plus éloignée.

```{r}
library(sf)
library(mapview)

# 1. Créer le point central (Place du Commerce, Nantes)
centre_nantes <- st_sfc(st_point(c(-1.5534, 47.2141)), crs = 4326) %>%
  st_transform(2154)

# création d’un point correspondant au centre de Nantes
# reprojection en Lambert 93 pour travailler en mètres

# 2. Calculer la distance de chaque IRIS au centre
iris_nantes_carquefou$distance_centre <- st_distance(
  st_centroid(iris_nantes_carquefou),
  centre_nantes
) %>% as.numeric()

# calcul de la distance entre chaque IRIS et le centre de Nantes
# centre géométrique de chaque IRIS

# 3. Créer les buffers concentriques (1km, 5km, 10km, 15km)
# création de zones tampons à différentes distances autour du centre
buffer_1km  <- st_buffer(centre_nantes, 1000)
buffer_5km  <- st_buffer(centre_nantes, 5000)
buffer_10km <- st_buffer(centre_nantes, 10000)
buffer_15km <- st_buffer(centre_nantes, 15000)

# 4. Carte des distances
mapview(iris_nantes_carquefou, 
        zcol = "distance_centre",
        layer.name = "Distance au centre (m)") +
  mapview(buffer_1km,  col.regions = "red",    alpha.regions = 0.1, layer.name = "1km") +
  mapview(buffer_5km,  col.regions = "orange", alpha.regions = 0.1, layer.name = "5km") +
  mapview(buffer_10km, col.regions = "yellow", alpha.regions = 0.1, layer.name = "10km") +
  mapview(buffer_15km, col.regions = "green",  alpha.regions = 0.1, layer.name = "15km") +
  mapview(centre_nantes, col.regions = "red", layer.name = "Centre Nantes")

```

##### Schéma de géotraitement de cette opération

ENTRÉE
iris_nantes_carquefou (polygones IRIS)
↓
Point central — Place du Commerce, Nantes (WGS84 → Lambert 93)
↓
Centroïdes — Conversion des polygones IRIS en points
↓
Calcul de distance — Distance euclidienne centroïde → point central (en mètres)
↓
Buffers concentriques — Zones circulaires à 1km, 5km, 10km, 15km autour du centre
↓
SORTIE
Carte interactive (mapview) — IRIS colorés par distance + anneaux concentriques + point central

## Carte 6 : Croisement des données : revenu moyen par IRIS et distance au centre de Nantes

Pour cette carte, nous avons calculé la distance entre le centroïde de chaque IRIS et le centre-ville de Nantes, matérialisé par la Place du Commerce. Des cercles concentriques ont ensuite été générés automatiquement tous les 2 km, de 2 à 16 km, afin de créer des zones de référence spatiale permettant de visualiser l'évolution des revenus en fonction de l'éloignement au centre. Chaque IRIS est coloré selon un gradient rouge-vert, où le rouge représente les revenus les plus faibles (autour de 16 000 €/an) et le vert les revenus les plus élevés (autour de 32 000 €/an).

L'analyse de la carte révèle une structure spatiale contrastée et non linéaire. Le centre-ville immédiat (dans le premier cercle de 2 km) affiche des revenus intermédiaires à modestes, ce qui reflète la mixité sociale traditionnelle des quartiers denses du cœur urbain. En s'éloignant vers la périphérie, on observe une forte hétérogénéité : certains IRIS situés entre 4 et 8 km présentent des revenus très faibles (rouge marqué), correspondant probablement à des quartiers prioritaires ou des zones de logements sociaux. À l'inverse, la commune de Carquefou, située au nord-est et bien au-delà du cercle des 10 km, se distingue nettement avec des revenus parmi les plus élevés de la zone d'étude (vert foncé), illustrant le phénomène de périurbanisation des ménages aisés qui s'installent en grande couronne tout en restant dans l'aire d'attraction de Nantes.

```{r}
# Créer les cercles tous les 2 km de 2 à 16 km
distances_km <- seq(2, 16, by = 2)

# création d’une séquence de distances de 2 à 16 km

# lapply permet d’appliquer une fonction à chaque distance
buffers_list <- lapply(distances_km, function(d) {
  st_buffer(centre_nantes, dist = d * 1000)
})

# st_buffer crée des zones concentriques autour du centre de Nantes

# Récupérer les limites de la zone des IRIS
bbox_iris <- st_bbox(iris_enrichi)

ggplot() +
  geom_sf(data = iris_enrichi, aes(fill = revenu_moyen), color = "white", size = 0.1) +
  
  # geom_sf permet d’afficher les IRIS colorés selon le revenu moyen
  
  
  # Gradient vert-rouge
  scale_fill_gradientn(
    colors = c("#d73027", "#f46d43", "#fdae61", "#fee08b", "#d9ef8b", "#a6d96a", "#66bd63", "#1a9850"),
    name = "Revenu moyen (€/an)",
    breaks = c(16000, 20000, 24000, 28000, 32000),
    labels = c("16 000", "20 000", "24 000", "28 000", "32 000")
  ) +
  
  # Ajouter tous les cercles en boucle
  lapply(buffers_list, function(buf) {
    geom_sf(data = buf, fill = NA, color = "black", linetype = "dashed", size = 0.5)
  }) +
 
  # ajout des cercles concentriques pour visualiser la distance au centre
  # affichage du point central (centre-ville de Nantes)
  
   
  # Point centre
  geom_sf(data = centre_nantes, color = "black", size = 4, shape = 4) +
  
  # Rogner la vue
  # ajustement de l’emprise de la carte à la zone d’étude
  coord_sf(
    xlim = c(bbox_iris["xmin"] - 0.02, bbox_iris["xmax"] + 0.02),
    ylim = c(bbox_iris["ymin"] - 0.02, bbox_iris["ymax"] + 0.02)
  ) +
  
  labs(
    title = "Revenu moyen par IRIS et distance au centre de Nantes",
    subtitle = "Cercles concentriques tous les 2 km depuis le centre-ville",
    caption = "Source : Filosofi INSEE"
  ) +
  theme_void() +
  theme(
    plot.title = element_text(face = "bold", size = 13),
    plot.subtitle = element_text(size = 10, color = "grey40"),
    legend.position = "right"
  )


```

# III. Modélisation spatiale des inégalités et des dynamiques de population

## Carte 7 : Interpolation spatiale du revenu médian (IDW)

Notre carte propose une interpolation spatiale du revenu moyen à partir des centroïdes des IRIS, en utilisant la méthode de pondération inverse à la distance (IDW). Cette technique permet d’estimer les valeurs de revenu dans l’espace en supposant que les zones proches ont des caractéristiques similaires.

La surface obtenue met en évidence des gradients de richesse à l’échelle de l’aire urbaine nantaise. Les zones les plus favorisées apparaissent principalement en périphérie, notamment autour de Carquefou, tandis que certains secteurs plus centraux ou intermédiaires présentent des niveaux de revenus plus faibles.

La représentation permet de lisser les données et de mieux visualiser les continuités spatiales des inégalités, en dépassant les limites administratives des IRIS. Elle confirme l’existence d’une structuration socio-spatiale des revenus, organisée en partie selon un gradient centre-périphérie, tout en révélant des contrastes locaux plus complexes.


```{r}
library(sf)
library(terra)
library(dplyr)

# ============================================
# 1. PRÉPARER LES CENTROÏDES AVEC REVENU
# ============================================

# Centroïdes des IRIS enrichis avec revenu moyen

# On garde uniquement les IRIS avec une valeur de revenu
# puis on transforme les polygones en points (centroïdes)
# et on projette en Lambert 93 (en mètres)

centroides <- iris_enrichi %>%
  filter(!is.na(revenu_moyen)) %>%
  st_centroid() %>%
  st_transform(2154)

# Extraire coordonnées

# On extrait les coordonnées des points

coords <- st_coordinates(centroides)

# On récupère les valeurs de revenu associées à chaque point

valeurs <- centroides$revenu_moyen

# ============================================
# 2. CRÉER LA GRILLE RASTER DE BASE
# ============================================

# Emprise de la zone d'étude
# On récupère l’emprise spatiale de la zone d’étude
bbox_zone <- st_bbox(iris_enrichi)

# Créer un raster vide (résolution 200m comme Filosofi)
raster_vide <- rast(
  xmin = bbox_zone["xmin"],
  xmax = bbox_zone["xmax"],
  ymin = bbox_zone["ymin"],
  ymax = bbox_zone["ymax"],
  resolution = 200,
  crs = "EPSG:2154"
)

# ============================================
# 3. INTERPOLATION IDW
# ============================================

library(gstat)
library(sp)

# Convertir en SpatialPointsDataFrame pour gstat
centroides_sp <- as(centroides["revenu_moyen"], "Spatial")

# Créer une grille de points correspondant au raster
grille <- expand.grid(
  x = seq(bbox_zone["xmin"], bbox_zone["xmax"], by = 200),
  y = seq(bbox_zone["ymin"], bbox_zone["ymax"], by = 200)
)

# Vérifier que x et y sont bien numériques
grille$x <- as.numeric(grille$x)
grille$y <- as.numeric(grille$y)

# Assigner les coordonnées
coordinates(grille) <- ~x+y
proj4string(grille) <- proj4string(centroides_sp)

# Interpolation IDW (puissance 2)
idw_result <- idw(
  formula  = revenu_moyen ~ 1,
  locations = centroides_sp,
  newdata  = grille,
  idp      = 2  # puissance de la pondération
)

# ============================================
# 4. CONVERTIR EN RASTER terra
# ============================================

# Convertir en raster
library(raster)
raster_revenu <- raster(extent(idw_result), res = 200)
proj4string(raster_revenu) <- proj4string(centroides_sp)
raster_revenu <- rasterize(idw_result, raster_revenu, field = "var1.pred", fun = mean)

# Convertir en SpatRaster pour terra/tidyterra
raster_revenu <- rast(raster_revenu)

# Masquer en dehors de la zone d'étude
zone_vect <- vect(st_union(iris_enrichi))
raster_revenu_masked <- mask(raster_revenu, zone_vect)

# ============================================
# 5. VISUALISATION
# ============================================

library(ggplot2)
library(tidyterra)

# Affichage de la surface interpolée
# Ajout des contours des IRIS pour repère spatial
ggplot() +
  geom_spatraster(data = raster_revenu_masked) +
  scale_fill_gradientn(
    colors = c("#d73027", "#fdae61", "#fee08b", "#a6d96a", "#1a9850"),
    name   = "Revenu interpolé (€/an)",
    na.value = "transparent",
    labels = scales::comma
  ) +
  geom_sf(data = iris_enrichi, fill = NA, color = "white", size = 0.2) +
  labs(
    title    = "Surface interpolée du revenu moyen (IDW)",
    subtitle = "Interpolation par pondération inverse à la distance depuis les centroïdes d'IRIS",
    caption  = "Source : Filosofi INSEE – Lambert 93"
  ) +
  theme_void() +
  theme(
    plot.title    = element_text(face = "bold", size = 13),
    plot.subtitle = element_text(size = 10, color = "grey40"),
    legend.position = "right"
  )

```

##### Schéma de Géotraitement Raster 1

ENTRÉE
iris_enrichi (polygones IRIS + revenu_moyen)
↓
Filtrage — Suppression des IRIS sans revenu moyen
↓
Centroïdes — Conversion des polygones en points
↓
Reprojection — WGS84 → Lambert 93 (EPSG:2154)
↓
Extraction — Coordonnées XY + valeurs (revenu_moyen)
↓
Grille raster vide — Résolution 200m, emprise de la zone
↓
Grille de points — Points réguliers espacés de 200m sur l'emprise
↓
Interpolation IDW — Pondération inverse à la distance (puissance = 2)
↓
Conversion — Résultat IDW → SpatRaster (terra)
↓
Masque — Découpe sur l'union des IRIS
↓
SORTIE
Carte de surface interpolée du revenu moyen

## Carte 8 : Densité de population (KDE)

La carte représente une estimation de la densité de population à partir des centroïdes des IRIS, pondérée par le nombre d’individus, grâce à une méthode d’estimation par noyau (KDE). Contrairement aux représentations par limites administratives, cette approche permet de visualiser une continuité spatiale des concentrations de population.

La carte met en évidence une forte densité au cœur de Nantes, correspondant au centre-ville et aux quartiers les plus urbanisés. Cette concentration traduit un tissu urbain dense, caractéristique des espaces centraux des grandes agglomérations, où les fonctions résidentielles et économiques sont fortement imbriquées.

À mesure que l’on s’éloigne du centre, la densité diminue progressivement, illustrant un gradient centre-périphérie typique des dynamiques urbaines. Les zones périphériques apparaissent nettement moins denses, notamment du côté de Carquefou, ce qui confirme son statut de commune périurbaine marquée par un habitat plus diffus.

Cependant, la carte révèle également des contrastes intra-urbains : certaines zones intermédiaires conservent des niveaux de densité élevés, traduisant la présence de quartiers résidentiels denses ou de grands ensembles. À l’inverse, des poches de plus faible densité peuvent apparaître à proximité du centre, témoignant de la diversité des formes urbaines.

Cette représentation complète les analyses précédentes en montrant que la densité de population constitue une variable clé pour comprendre l’organisation socio-spatiale du territoire. Elle permet notamment de mieux interpréter la répartition des revenus observée précédemment, en mettant en évidence les liens entre densité urbaine, localisation et inégalités socio-spatiales.

```{r}
# ============================================
# RASTER 2 : DENSITÉ DE POPULATION (KDE)
# ============================================

library(sf)
library(terra)
library(ggplot2)
library(tidyterra)
library(dplyr)
library(ks)

# ============================================
# 1. CENTROÏDES AVEC POPULATION
# ============================================

# On conserve les IRIS avec une population renseignée
# puis on transforme les polygones en points
centroides_pop <- iris_enrichi %>%
  filter(!is.na(nb_individus)) %>%
  st_centroid() %>%
  st_transform(2154)

# Extraire coordonnées et poids
coords_pop <- st_coordinates(centroides_pop)
poids <- centroides_pop$nb_individus

# ============================================
# 2. CRÉER LE RASTER DE DENSITÉ (KDE)
# ============================================

# Créer raster vide
# Définition de l’emprise spatiale de la zone d’étude
bbox_zone <- st_bbox(st_transform(iris_enrichi, 2154))

# Création d’un raster vide pour accueillir la densité
raster_pop <- rast(
  xmin = bbox_zone["xmin"],
  xmax = bbox_zone["xmax"],
  ymin = bbox_zone["ymin"],
  ymax = bbox_zone["ymax"],
  resolution = 200,
  crs = "EPSG:2154"
)

# KDE pondéré par la population
# Calcul de la densité de population par estimation à noyau (KDE)
# Les zones avec plus de population auront une densité plus élevée
kde <- kde(
  x = coords_pop,
  w = poids / sum(poids),
  gridsize = c(ncol(raster_pop), nrow(raster_pop)),
  xmin = c(bbox_zone["xmin"], bbox_zone["ymin"]),
  xmax = c(bbox_zone["xmax"], bbox_zone["ymax"])
)

# Convertir en SpatRaster
raster_kde <- rast(
  t(kde$estimate),
  extent = ext(bbox_zone["xmin"], bbox_zone["xmax"],
               bbox_zone["ymin"], bbox_zone["ymax"]),
  crs = "EPSG:2154"
)

# Masquer hors zone
zone_vect <- vect(st_union(st_transform(iris_enrichi, 2154)))
raster_kde_masked <- mask(raster_kde, zone_vect)

# ============================================
# 3. VISUALISATION
# ============================================

# Affichage de la densité de population
# Ajout des contours des IRIS
ggplot() +
  geom_spatraster(data = raster_kde_masked) +
  geom_sf(data = st_transform(iris_enrichi, 2154),
          fill = NA, color = "white", linewidth = 0.2, alpha = 0.5) +
  scale_fill_gradientn(
  colors = c("#0d0221", "#4b0082", "#9b30ff", "#00ff99", "#ccff00"),
  na.value = NA,
  name = "Densité\npopulation"
)
   
  labs(
    title = "Carte de densité de population (KDE)",
    subtitle = "Estimation par noyau pondérée par la population des IRIS",
    caption = "Source : Filosofi INSEE – Lambert 93"
  ) +
  theme_minimal() +
  theme(
    plot.title = element_text(face = "bold", size = 14),
    plot.subtitle = element_text(color = "grey40"),
    legend.position = "right"
  )

```

##### Schéma de Géotraitement Raster 2


ENTRÉE
iris_enrichi (polygones IRIS + nb_individus)
↓
Filtrage — Suppression des IRIS sans population
↓
Centroïdes — Conversion des polygones en points
↓
Reprojection — WGS84 → Lambert 93 (EPSG:2154)
↓
Extraction — Coordonnées XY + poids (nb_individus)
↓
Grille raster vide — Résolution 200m, emprise de la zone
↓
KDE pondéré — Estimation par noyau, poids = population
↓
Conversion — Matrice KDE → SpatRaster
↓
Masque — Découpe sur l'union des IRIS
↓
SORTIE
Carte de densité de population (KDE)






# Conclusion

La question posée dans ce projet était de savoir dans quelle mesure la distance au centre-ville de Nantes est associée aux niveaux de richesse et de pauvreté dans l’aire urbaine, à travers une comparaison entre Nantes et Carquefou.

L’ensemble des cartes réalisées montre d’abord que l’aire urbaine nantaise présente une forte organisation socio-spatiale. À l’échelle fine des carreaux Filosofi comme à celle des IRIS, les revenus ne sont pas répartis de manière homogène. Des contrastes nets apparaissent entre les espaces les plus favorisés et les secteurs plus modestes, aussi bien à l’intérieur de Nantes qu’entre la ville-centre et sa périphérie.

L’analyse de la distance au centre met en évidence un rôle structurant, mais non exclusif. La carte des distances et celle croisant revenus et éloignement au centre montrent qu’il n’existe pas un simple gradient linéaire opposant un centre pauvre à une périphérie riche, ou inversement. Le centre de Nantes présente une certaine mixité sociale, tandis que des quartiers intermédiaires concentrent parfois des revenus plus faibles. À l’inverse, certaines communes périphériques comme Carquefou se distinguent par des niveaux de revenus plus élevés, illustrant des dynamiques de périurbanisation sélective.

Les traitements raster complètent cette lecture. L’interpolation spatiale du revenu met en évidence des continuités territoriales dans la répartition des niveaux de vie, au-delà des limites administratives. La carte de densité de population montre quant à elle un gradient centre-périphérie plus marqué, avec une forte concentration des habitants dans le cœur urbain nantais et une densité plus faible dans les espaces périurbains. Le croisement de ces résultats suggère que les inégalités socio-spatiales dépendent à la fois de la distance au centre, de la densité du bâti et des formes de l’urbanisation.

Ainsi, la distance au centre apparaît bien comme un facteur explicatif des inégalités socio-spatiales, mais elle ne suffit pas à elle seule à rendre compte de l’ensemble des contrastes observés. D’autres facteurs interviennent, comme les fonctions résidentielles des quartiers, les dynamiques du marché immobilier ou encore la composition sociale des communes périurbaines.

Ce projet montre finalement l’intérêt des SIG pour analyser conjointement des données statistiques et spatiales. En combinant jointures, géotraitements vecteur, interpolations raster et analyses cartographiques, il a été possible de mettre en évidence une organisation complexe et hiérarchisée de l’espace nantais, où la périurbanisation s’accompagne de différenciations sociales marquées.


